臺北高等行政法院裁定
　　　　　　　　　　　　　　　　　　 94年度停字第00123號
原　　　告
(即聲請人)　臺南縣大內鄉公所
代　表　人　甲○○(鄉長)
訴訟代理人　康英彬　律師
被　　　告
(即相對人)　經濟部
代　表　人　乙○○(部長)
訴訟代理人　戊○○
　　　　　　丙○○
　　　　　　丁○○
上列當事人間因水利法事件，原告提起行政訴訟，並聲請停止原
處分之執行，本院裁定如下：
    主  文
聲請駁回。
聲請程序費用由聲請人負擔。
    理  由
壹、按本件原告聲請意旨如下：
  一緣原告（即聲請人）於93年9月間因受台南縣政府委託而代
    處理災後河川橋樑修建工程，而遭被告機關（即相對人）經
    濟部認有違反水利法相關規定，並課處新台幣（下同）390
    萬元之罰款。
  二然而本案系爭行政處分未詳細探究原告修建工程之前因後果
    ，其認事用法誠有違誤，業經原告提起行政訴訟，正由本院
    審理中，而原告乃基層地方政府機關，本身財務狀況並不充
    裕，所有財產分毫依年度計劃均須用於公共事務上，遑論日
    前原告所轄區域又遭海棠等數個颱風重創，百廢待舉，亟需
    經費復原，就原告之財政壓力可謂雪上加霜，然被告機關逕
    就行政罰鍰移請法務部行政執行署執行在案。
  三查本件系爭行政處分乃因公共工程建設而起，牽涉公共利益
    ，與私益無關，加以原告所轄公共設施近年因天災造成損害
    嚴重，亟需龐大款項修復，除台南縣政府補助一部分外，其
    餘仍需原告自行負擔，就此急迫之事項，原告本身已無財力
    來修復，何來多餘的錢來繳罰款（如俗話所稱「生吃都不夠
    ，哪來的曬乾」），原告所有之預算，一分一毫均需用於民
    眾之疾苦上，故倘因本案而遭執行，容產生莫大之影響，為
    此聲請停止上開「裁罰處分」之執行。
貳、經查：
  一依行政訴訟法第116條第2項前段之規定，行政訴訟繫屬中，
    原處分之執行，將發生難於回復之損害，且有急迫情事者，
    當事人始得聲請行政法院裁定停止執行。
  二而上開條文規定內容之正確詮釋，須明瞭以下之背景法理：
    (一)按行政訴訟法上之「暫時權利保護」法制，可為以下之分
      類，即「行政處分之停止執行」（行政訴訟法第116條至
      第119條參照）與「保全程序」（行政訴訟法第293條至第
      303條參照）；而「保全程序」又可分為「假扣押」與「
      假處分」二大類型，至於「假處分」部分，可再依其功能
      為下述之分類，一為具「保全功能」之假處分；一為具「
      暫時止爭功能」之假處分，茲就此二種功能分述如下：
      1.具保全功能之假處分：
        此即行政訴訟法第298條第1項所定「公法上之權利因現
        狀變更，有不能實現或甚難實現之虞者，為保全強制執
        行，得聲請假處分」之情形。其原告請求法院作成之假
        處分內容，特徵為「現狀之維持」（例如「主張徵收無
        效，發還徵收土地」之原告聲請「禁止行政機關對該被
        徵收之土地為事實上或法律上處分行為」之假處分，以
        便將來獲得勝訴判決後能夠取回該筆土地）。
      2.具暫時止爭功能之假處分：
        此即行政訴訟法第298條第2項所定「於爭執之公法上法
        律關係，為防止發生重大之損害或避免急迫之危險而有
        必要時，得聲請為定暫時狀態之處分」之情形。其原告
        請求法院作成之假處分內容，特徵為「現狀之改變」（
        例如「請領社會救濟金遭拒」之原告，以目前生活困難
        ，如果不立即取得當月份之救濟金，其生活即可能陷入
        絕境，而聲請「命發給機關暫為當月份給付」之假處分
        ，如果將來原告本案訴訟敗訴確定，則須將已領得之救
        濟金返還予發給機關。
    (二)而所有「暫時權利保護」制度，其審理程序之特徵，均是
      要求由法院在時間壓力下，以較為簡略之調查，程序審查
      當事人提出之有限證據資料，權宜性地、暫時性地決定、
      是否要先給予當事人適當之法律保護（以免將來的保護緩
      不濟急）。因此：
      1.准許保護之決定制作後，仍容許以終局性之判決加以變
        更。
      2.甚至在終局判決還沒有作成以前，如果隨著訴訟進行所
        揭露之事實，越來越使法院相信聲請保護之人在實體法
        上根本沒有該「正受暫時保護」之權利存在（或權利範
        圍比聲請者為小），法院也可依職權來撤銷原來之暫時
        性保護（或者是縮小其範圍）。
    (三)此外，正因為其是暫時性之保護，法院在審查時，更會傾
      向於現有資料之形式外觀審查，並以「利益大小」及「時
      間急迫性」作為權衡因素。換言之，對原告之利益影響越
      大，受保護之急迫性越高，則權利形式審查的嚴格性也會
      相對降低。不過即使如此，權利的形式審查仍然要到「使
      法院相信權利大概可能存在」之地步，如果外觀審查結果
      已讓法院形成「主張之權利內容，實體法上很難立足」時
      ，法院仍可駁回其請求。
    (四)又有關公私法益之權衡，仍取決於「受保護權利存在之蓋
      然性」與「如果事後證明保護發生錯誤時，社會為此已付
      出之代價有多高」等因素之權衡，實質上仍落在「保護必
      要性」之討論範圍內。至於最終證明私權雖然存在，但保
      護此一私權會讓社會付出太高代價之情況，則是屬於有關
      行政訴訟法第198條所定情況判決之課題，與暫時權利保
      護制度全然無關。因此千萬不能誤以為暫時權利保護制度
      的公、私法益權衡是指保全之私權利本身與公共利益之取
      捨。
    (五)是以行政訴訟法第116條第2項所定「行政訴訟繫屬中，行
      政法院認為原處分或決定之執行，將發生難於回復之損害
      ，且有急迫情事者，得依職權或依聲請裁定停止執行，但
      於公益有重大影響或原告之訴在法律上顯無理由者，不得
      為之」，其構成要件之詮釋，亦須在上開法理架構下為之
      。換言之：
      1.法院首先要考慮原告本案請求在法律上獲得勝訴之蓋然
        性有多高。
      2.再以個案中「情事急迫程度」與「公私法益之實際權衡
        」等因素，來決定是否要給予原告「停止執行原處分」
        之暫時權利保護。
  三在上開法理基礎下，針對原告本案權利存在之蓋然性與保全
    之必要性，本院之判斷如下：
    (一)有關「權利存在之蓋然性」部分（即檢討「原處分違法性
      」外觀是否明顯可見，處分違法之蓋然性越大，外觀越明
      顯，則原告權利受壓抑及侵犯的可能性也越高；而當原告
      權利之蓋然性越被法院肯認，則在下述利益衡量中，即可
      取得越有利之地位），原告並沒有提出可供即時調查之足
      夠證據資料來支持其事實主張，本院無從信其主張為真正
      。【註】：(1)本院在此必須一再重申，有關權利存在與否
      之
                蓋然性判斷，在保全程序中，法院的判斷是在
                時間壓力下作成，而且是以手邊能取得之現有
                證據資料為其調查限度，判斷結論也只是暫時
                性的決定，這個決定會隨時因本案訴訟之開展
                ，而有改變的可能，因為它不是終局性的判斷
                。
              (2)而經過本院在調查程序的闡明後，截至目前為
                止，原告在保全程序中所提供之證據資料根本
                不足以支持其本案主張，本院自無予以採信。
    (二)再從利益衡量之觀點言之（即「時間急迫性」之考慮與「
      正反利益」之權衡），本案亦無給予暫時保護之正當性。
      1.首先必須指明，暫時權利保護制度下之「利益衡量」，
        會與「權利存在之蓋然性高低」具有「連動性」。換言
        之，當「權利存在之蓋然性」越高，則在進行「利益衡
        量」時，尋求保護一方，其利益之比重會被「加碼」，
        受到比較大的重視。但是如果尋求保護一方之人民，其
        「權利存在之蓋然性」甚低時，行政目標之貫徹以及公
        益之維護，將更受到法院之重視。而在本案中，正如前
        述，原告「權利存在之蓋然性」顯然是偏低的（「權利
        存在蓋然性偏低」與「原處分合法蓋然性偏高」實是一
        事的正反面）。
      2.而在本案中原告本案權利存在之蓋然性不高，本身又屬
        公法人，其所言「難以回復之損害」應是「地方公共建
        設之延緩」，其實此等建設延緩並不是原告本身之利益
        ，而是另外一種公共利益，即使要將之比擬原告之「私
        益」，原告也應具體指明「那一個公共建設的延緩會造
        成地區民眾的立即損害」，但原告對此均無舉證，是以
        依其主張內容，難謂有保全之必要。
參、綜上所述，本件原告停止執行之聲請，在經本院依行政訴訟
    法第116條第2項所定要件進行審酌衡量後，認為全案並無「
    停止執行」之必要，爰以裁定駁回之。
依行政訴訟法第104條、民事訴訟法第95條、第78條，裁定如主
文。
中　　華　　民　　國　　94　　年　  11　　月　 30  　 日
                        第五庭審判長  法  官  張瓊文
                                      法  官  黃清光
                                      法  官  帥嘉寶
上為正本係照原本作成。
如不服本裁定，應於送達後10日內向本院提出抗告狀（須按他造
人數附繕本）。
中　　華　　民　　國　　94　　年　  11　　月　 30  　 日
                                      書記官  蘇亞珍
